ACORDAO-COMPLETO-2433444

ACÓRDÃO 8169/2021 ATA 16/2021 - PRIMEIRA CÂMARA

VISTOS, relatados e discutidos estes autos de tomada de contas especial instaurada pela Caixa Econômica Federal em desfavor dos Srs. José Paulo Crisóstomo Ferreira e Sammy Gesteira Roiter e da Associação das Cooperativas de Apoio à Economia Familiar (Ascoob) , em razão da não execução total do objeto do contrato de repasse 334.434-77/2010, Siafi 742895, celebrado entre o então Ministério de Desenvolvimento Agrário (MDA) , representado pela Caixa, e a Ascoob, para a execução de elaboração participativa de planos territoriais de desenvolvimento das principais cadeias produtivas em diversos municípios e regiões do estado da Bahia, conforme plano de trabalho aprovado.
ACORDAM os Ministros do Tribunal de Contas da União, reunidos em sessão da 1ª Câmara, diante das razões expostas pelo relator, em:
9.1. excluir da relação processual o Sr. José Paulo Crisóstomo Ferreira;
9.2.  rejeitar as alegações de defesa apresentadas por Sammy Gesteira Roiter e pela Associação das Cooperativas de Apoio a Economia;
9.3. julgar irregulares as contas de Sammy Gesteira Roiter e da Associação das Cooperativas de Apoio a Economia, com fundamento nos artigos 1º, I, 16, III, alínea 'c', 19, caput, e 23, III, 'c', da Lei 8.443/1992, e condená-los, solidariamente, ao pagamento das quantias a seguir especificadas, atualizadas monetariamente e acrescidas de juros de mora, calculados desde a respectiva data de ocorrência, até a data do efetivo recolhimento, fixando-lhes o prazo de 15 (quinze dias) , a contar da notificação, para que comprovem, perante o Tribunal, o recolhimento do débito ao Instituto Nacional de Colonização e Reforma Agrária - INCRA:
	VALOR ORIGINAL (R$) 
	DATA DA OCORRÊNCIA

	35.012,80
	28/04/2011

	35.625,85
	28/05/2011

	88.255,58
	28/06/2011

	73.294,56
	28/07/2011

	53.511,74
	28/08/2011

	15.458,80
	28/09/2011

	27.572,11
	28/10/2011

	19.663,48
	28/11/2011

	94.018,53
	28/12/2011

	91.476,10
	28/01/2012

	37.399,23
	28/02/2012

	63.692,07
	28/03/2012

	36.209,97
	28/04/2012

	67.448,42
	28/05/2012

	30.885,95
	28/06/2012

	87.554,15
	28/07/2012

	85.673,17
	28/08/2012

	25.999,21
	28/09/2012

	23.921,76
	28/10/2012

	17.518,54
	28/11/2012

	81.345,32
	28/12/2012

	99.438,04
	28/01/2013

	40.396,00
	28/02/2013

	27.355,17
	28/03/2013

	11.440,88
	28/04/2013

	3.388,15
	28/06/2013

	129.011,20
	28/07/2013

	240.015,36
	28/08/2013

	39.965,76
	28/09/2013

	51.407,72
	28/10/2013

	171.176,43
	28/11/2013

	311.538,21
	28/12/2013

	102.206,50
	28/01/2014

	6.105,28
	28/02/2014

	16.373,82
	28/03/2014

	41.516,13
	28/04/2014

	28.726,01
	28/05/2014

9.3. aplicar, individualmente, ao Sr. Sammy Gesteira Roiter e à Associação das Cooperativas de Apoio a Economia, a multa prevista no art. 57 da Lei 8.443/1992 c/c o art. 267 do RI/TCU, no valor de R$ 38.120,00 (trinta e oito mil e cento e vinte reais) , fixando-lhes o prazo de 15 (quinze) dias, a contar da notificação, para que comprovem, perante este Tribunal (art. 214, III, 'a', do RI/TCU) , o recolhimento da dívida aos cofres do Tesouro Nacional, atualizada monetariamente desde a data do presente acórdão até a do efetivo recolhimento, se for paga após o vencimento, na forma da legislação em vigor;
9.4. autorizar, desde logo, se requerido, com fundamento no art. 26, da Lei 8.443/1992, c/c o art. 217, §§ 1º e 2º do RI/TCU, o parcelamento das dívidas em até 36 parcelas, incidindo, sobre cada parcela, corrigida monetariamente, os correspondentes acréscimos legais, fixando-lhes o prazo de quinze dias, a contar do recebimento da notificação, para comprovarem, perante o Tribunal, o recolhimento da primeira parcela, e de trinta dias, a contar da parcela anterior, para comprovarem os recolhimentos das demais parcelas, devendo incidir, sobre cada valor mensal, atualizado monetariamente, os juros de mora devidos, no caso do débito, na forma prevista na legislação em vigor, alertando os responsáveis de que a falta de comprovação do recolhimento de qualquer parcela importará o vencimento antecipado do saldo devedor, nos termos do § 2º do art. 217 do Regimento Interno deste Tribunal;
9.5. autorizar, desde logo, nos termos do art. 28, II, da Lei 8.443/1992, a cobrança judicial das dívidas, caso não atendidas as notificações;
9.6. encaminhar cópia da deliberação ao procurador-chefe da Procuradoria da República na Bahia, nos termos do § 3º do art. 16 da Lei 8.443/1992 c/c o § 7º do art. 209 do Regimento Interno do TCU, para adoção das medidas que entender cabíveis;
9.7. arquivar o processo.

Tomada de contas especial instaurada em razão da não execução total do objeto de contrato de repasse, para a execução de elaboração participativa de planos territoriais de desenvolvimento das principais cadeias produtivas em diversos municípios e regiões do estado da Bahia, conforme plano de trabalho aprovado.

Primeira Câmara

Entidades/órgãos do Governo do Estado da Bahia.

3. Interessados/Responsáveis:
3.1. Interessado: CEF - Agência Cabo Branco-est.unif.pb (00.360.305/0036-34)
3.2. Responsáveis: Associação das Cooperativas de Apoio a Economia Familiar (03.425.488/0001-97); José Paulo Crisóstomo Ferreira (XXX.666.325-XX); Sammy Gesteira Roiter (XXX.524.575-XX).

13.1. Ministros presentes: Walton Alencar Rodrigues (Presidente), Benjamin Zymler e Jorge Oliveira.
13.2. Ministro-Substituto convocado: Augusto Sherman Cavalcanti.
13.3. Ministro-Substituto presente: Weder de Oliveira (Relator).

ACORDAO-COMPLETO-2541921

Acórdão de Relação 4139/2022 - Primeira Câmara

Acórdão de Relação

WEDER DE OLIVEIRA

Trata-se de tomada de contas especial instaurada pela Caixa Econômica Federal em desfavor dos Srs. José Paulo Crisóstomo Ferreira e Sammy Gesteira Roiter e da Associação das Cooperativas de Apoio à Economia Familiar (Ascoob) , em razão da não execução total do objeto do contrato de repasse 334.434-77/2010, Siafi 742895, celebrado entre o então Ministério de Desenvolvimento Agrário (MDA) , representado pela Caixa, e a Ascoob, para a execução de elaboração participativa de planos territoriais de desenvolvimento das principais cadeias produtivas em diversos municípios e regiões do estado da Bahia, conforme plano de trabalho aprovado.
Reproduzo, com ajuste de forma, a instrução do auditor da Secretaria de Controle Externo de Tomada de Contas Especial, Secex-TCE, (peça 53) , que contou com a anuência do diretor e do titular da secretaria (peças 54 e 55) , a qual foi acompanhada pelo MP/TCU, representado pelo procurador Rodrigo Medeiros de Lima (peça 56) :
" (...) HISTÓRICO
2.	O Contrato de Repasse foi firmado no valor de R$ 3.479.525,00 sendo R$ 3.115.464,00 à conta da União e R$ 364.061,00 de contrapartida do convenente, (peça 2, p .133) . Teve vigência de 20/9/2010 a 20/9/2011, (peça 2, p. 137) , sendo prorrogado até 05/09/2016, (peça 3, p. 112) . Foram transferidos à conta corrente do Contrato de Repasse o valor de R$ 3.115.464,00, através da ordem bancária 2010OB800553, de 9/12/2010, (peça 3, p. 133) , tendo sido desbloqueado o montante de 
R$ 2.411.598,00. 
3.	O Objeto do Contrato de Repasse foi fiscalizado pela concedente por intermédio de Parecer Técnico com a Análise do Relatório de Execução de Atividades Parcial - 1ª Parcela, de 28/14/2008, (peça 3, p. 9) .
4.	Diante do não saneamento das irregularidades apontadas e da não devolução dos recursos, instaurou-se a Tomada de Contas Especial em razão da não conclusão do objeto pactuado. No Relatório de Tomada de Contas Especial 146/2016, de 23/5/2016, (peça 3, p. 112 -115) , concluiu-se que o prejuízo importaria no valor total original de R$ 2.411.598,00, imputando-se responsabilidade aos Srs. José Paulo Crisóstomo Ferreira e Sammy Gesteira Roiter e à Associação das Cooperativas de Apoio à Economia Familiar.
5.	O Relatório de Auditoria da Controladoria Geral da União 54/2017, (peça 4, p. 2 - 5) ratificou o posicionamento do Tomador de Contas. Após serem emitidos o Certificado de Auditoria, o Parecer do Dirigente e o Pronunciamento Ministerial, (peça 4, p. 6; 8; e 16) , o processo foi remetido a esse Tribunal.
6.	Quanto à responsabilização, a instrução inicial (peça 10) considerou que o Sr. José Paulo Crisóstomo Ferreira, (gestão de 15/05/2009 a 2/6/2010 e 10/10/2010 a 2/7/2012 - peça 2, p. 27-28 e 30) , não deveria ser responsabilizado, pois durante seu mandato houve a aplicação somente de parte da 1ª parcela dos recursos, conforme extratos bancários (peça 3, p. 66-78) . Esta primeira parcela foi aprovada, conforme Ofício 772/2013 (peça 3, p. 8) . A 2ª parcela somente foi desbloqueada em 23/5/2014, (peça 2, p. 7) , após o término da sua gestão. Adicionalmente, conforme se verifica nos extratos bancários e na conciliação bancária (peça 3, p. 66-90) , o total movimentado até 2/7/2012, (término de sua gestão) , foi de R$ 769.525,19, conforme tabela presente no item 16 da instrução de peça 10, valor inferior aos R$ 1.369.318,73 de execução realizado e homologados, (peça 3, p. 124) 
7.	Assim, após exame técnico procedido na instrução inicial de peça 10, entendeu-se necessária a realização de citação dos responsáveis, nos seguintes termos:
23.1) realizar a citação do Sammy Gesteira Roiter, CPF 248.524-575-49 e da Associação das Cooperativas de Apoio à Economia Familiar, CNPJ 03.425.488/0001-97, com fundamento nos arts. 10, § 1º, e 12, incisos I e II, da Lei 8.443/1992 c/c o art. 202, incisos I e II, do RI/TCU, para que, no prazo de quinze dias, apresente alegações de defesa e/ou recolham, solidariamente, aos cofres do Tesouro Nacional, as quantias abaixo indicadas, atualizadas monetariamente a partir das respectivas datas, até o efetivo recolhimento, abatendo-se na oportunidade a quantia eventualmente ressarcida, na forma da legislação em vigor, em decorrência da irregularidade descrita abaixo:
Irregularidades: não comprovação da aplicação regular dos recursos recebidos por força do Contrato de Repasse 334.434-77/2010, Siafi 742895 devido a não conclusão do objeto pactuado, tendo sido comprovada a realização de apenas 39,35%, percentual de execução que não pode cumprir os objetivos previstos no Plano de Trabalho, com consequente não aproveitamento da parcela executada.
Dispositivos violados: art. 37, caput c/c o art. 70, parágrafo único, da Constituição da República Federativa do Brasil, art. 145 do Decreto 93.872/1986, art. 22 da Instrução Normativa 1/1997 da Secretaria do Tesouro Nacional; e cláusula terceira, inciso 3.2, alínea "a" do Contrato de Repasse 334.434-77/2010.
Quantificação do débito: 
	DATA
	VALOR

	28/04/2011
	R$ 35.012,80

	28/05/2011
	R$ 35.625,85

	28/06/2011
	R$ 88.255,58

	28/07/2011
	R$ 73.294,56

	28/08/2011
	R$ 53.511,74

	28/09/2011
	R$ 15.458,80

	28/10/2011
	R$ 27.572,11

	28/11/2011
	R$ 19.663,48

	28/12/2011
	R$ 94.018,53

	28/01/2012
	R$ 91.476,10

	28/02/2012
	R$ 37.399,23

	28/03/2012
	R$ 63.692,07

	28/04/2012
	R$ 36.209,97

	28/05/2012
	R$ 67.448,42

	28/06/2012
	R$ 30.885,95

	28/07/2012
	R$ 87.554,15

	28/08/2012
	R$ 85.673,17

	28/09/2012
	R$ 25.999,21

	28/10/2012
	R$ 23.921,76

	28/11/2012
	R$ 17.518,54

	28/12/2012
	R$ 81.345,32

	28/01/2013
	R$ 99.438,04

	28/02/2013
	R$ 40.396,00

	28/03/2013
	R$ 27.355,17

	28/04/2013
	R$ 11.440,88

	28/06/2013
	R$ 3.388,15

	28/07/2013
	R$ 129.011,20

	28/08/2013
	R$ 240.015,36

	28/09/2013
	R$ 39.965,76

	28/10/2013
	R$ 51.407,72

	28/11/2013
	R$ 171.176,43

	28/12/2013
	R$ 311.538,21

	28/01/2014
	R$ 102.206,50

	28/02/2014
	R$ 6.105,28

	28/03/2014
	R$ 16.373,82

	28/04/2014
	R$ 41.516,13

	28/05/2014
	R$ 28.726,01

Valor total do débito atualizado até 16/5/2018: R$ 3.333.849,01 (Demonstrativo de débito presente na peça 9) .
Cofre para recolhimento: Tesouro Nacional
Conduta: não aplicar regularmente os recursos recebidos por força do Contrato de Repasse 334.434-77/2010, devido a não conclusão do objeto pactuado, tendo sido comprovada a realização de apenas 39,35%, percentual de execução que não pode cumprir os objetivos previstos no Plano de Trabalho, com consequente não aproveitamento da parcela executada.
Nexo de causalidade: Ao não concluir o objeto pactuado, com consequente não aproveitamento da parcela executada, resulta em de dano ao Erário pelo valor original de R$ 2.411.598,00.
Culpabilidade: Por não comprovar a aplicação regular dos recursos recebidos por força do Contrato de Repasse 334.434-77/2010, devido à não conclusão do objeto pactuado, com consequente não aproveitamento da parcela executada, não é possível afirmar que houve boa-fé do Sr. Sammy Gesteira Roiter. Também é razoável afirmar que era possível ao responsável ter consciência da ilicitude do ato que praticara, uma vez que era o presidente da entidade convenente. Adicionalmente, é razoável afirmar que era exigível, do responsável, conduta diversa daquela que ele adotou, consideradas as circunstâncias que o cercavam. Quanto à Associação das Cooperativas de Apoio à Economia Familiar, não é cabível a análise de culpabilidade, por se tratar de pessoa jurídica.
8.	Regularmente citados (peças 13-14 e 19-20) , os responsáveis apresentaram defesas de idêntico teor (peças 25 a 28) , que foram objeto de análise na instrução de peça 29, nos seguintes termos: 
Argumentos de defesa apresentados:
10. Afirmam que a Associação encaminhou no dia 3 de novembro de 2016, à então Secretaria de Desenvolvimento Territorial (SDT) , Oficio de n° 091/2016, encaminhando a Prestação de Contas Final do referido contrato de repasse, protocolado no dia 09 de novembro de 2016, conforme se observa nos documentos apresentados em anexo, sendo que as justificativas já tinham sido apresentadas através do Ofício 089/16 também protocolado na CAIXA. 
11. A entidade também tentou entregar a prestação de contas física a CEF, mas a mesma se negou a receber, alegando que só poderia analisar os documentos após o encaminhamento do Relatório de Execução de Atividades (REA) por parte do então MDA. 
12. A entidade não recebeu nenhum retorno do concedente acerca da documentação apresentada, embora no próprio ofício de encaminhamento da referida documentação constasse a solicitação das providências para encerramento do Contrato de Repasse, considerando ainda o cumprimento do objeto estabelecido.   
13. Afirmam que a execução parcial do contrato não caracteriza prejuízo ao erário público, conforme as justificativas constantes no item "Observações/Considerações sobre Execução das Atividades / Metas", presente na tabela apresentada na peça 27, p. 3 a 8.
Análise:
14. Conforme se verifica na peça 27, p. 11, o Relatório de Execução de Atividades - REA, referente a prestação de contas final do contrato de repasse 0334432-77/2010, firmado entre a ASCOOB, a Caixa Econômica Federal e o então Ministério do Desenvolvimento Agrário (MDA) , foi encaminhado à Secretaria de Desenvolvimento Territoriais - SDT em 3 de novembro de 2016. Entretanto, a referida Secretaria não apresentou análise do Relatório. Cabe destacar que no Relatório de TCE 146/2016, presente na peça 3, p. 112, constou Parecer Técnico do Ministério do Desenvolvimento Agrário datado de 29/08/2013, referente apenas ao Relatório de Execução de Atividades (REA) Parcial da 1ª parcela.
15. Desta forma, faz-se necessária a realização de diligência ao Ministério da Agricultura, Pecuária e Abastecimento solicitando o encaminhamento a este Tribunal, no prazo de trinta dias, de análise conclusiva quanto ao Relatório de Execução de Atividades - REA,  referente a prestação de contas final do contrato de repasse na 0334432-77/2010, firmado entre a ASCOOB, a Caixa Econômica Federal e o então Ministério do Desenvolvimento Agrário (MDA) , encaminhado à Secretaria de Desenvolvimento Territoriais - SDT  em 3 de novembro de 2016.
16. Adicionalmente, considerando que os responsáveis afirmam que a CEF se negou a receber a prestação de contas, alegando que só poderia analisar os documentos após o encaminhamento do Relatório de Execução de Atividades (REA) por parte do então Ministério do Desenvolvimento Agrário - MDA, faz-se necessária a realização de diligências aos responsáveis solicitando o encaminhamento a este Tribunal da prestação de contas do referido contrato de repasse.
9.	Submetido o processo ao relator, Ministro Weder de Oliveira, este afastou a proposta de diligência formulada pela unidade técnica e determinou, por meio do Despacho de peça 32, o envio das peças 27 e 28 ao Ministério do Desenvolvimento Agrário, para que este, na condição de responsável pelo controle primário dos recursos repassados, analisasse a documentação e opinasse por sua aprovação ou não.
10.	Em cumprimento ao citado Despacho, foi proposta na instrução de peça 33 a realização de diligência ao Ministério da Agricultura, Pecuária e Abastecimento - MAPA, conforme segue:
a) realizar diligência, com fundamento nos arts. 10, § 1º, e 11 da Lei 8.443/1992 c/c o art. 157 do RI/TCU, ao Ministério da Agricultura, encaminhando os documentos presentes nas peças 27 e 28 ao referido Ministério, solicitando a análise a título de prestação de contas final do contrato de repasse 334432-77, Siafi 742895, celebrado entre o então Ministério de Desenvolvimento Agrário, representado pela Caixa, e a Associação das Cooperativas de Apoio à Economia Familiar, associação privada, com sede em Feira de Santana/BA e determinando prazo de 30 dias para informar ao TCU o resultado dos procedimentos adotados quanto a sua aprovação ou não; e
b)  encaminhar cópia das peças 27 e 28, bem como desta instrução, ao Ministério da Agricultura.
11.	A resposta encaminhada pelo MAPA (peça 38) deixou dúvidas e lacunas de informação, razão pela qual foi proposta a realização de nova diligência (peça 40) , nos seguintes termos:
a) realizar diligência, com fundamento nos arts. 10, § 1º, e 11 da Lei 8.443/1992 c/c o art. 157 do RI/TCU, ao Ministério da Agricultura, solicitando a análise das peças 27 e 28 dos autos a título de prestação de contas final do contrato de repasse 334432-77, Siafi 742895, celebrado entre o então Ministério de Desenvolvimento Agrário, representado pela Caixa, e a Associação das Cooperativas de Apoio à Economia Familiar, associação privada, com sede em Feira de Santana/BA e determinando prazo de 30 dias para informar ao TCU o resultado dos procedimentos adotados quanto a sua aprovação ou não, bem como retificando o débito eventualmente constatado; e 
b) encaminhar cópia das peças 27 e 28, bem como desta instrução, ao Ministério da Agricultura.
12.	Diligenciado por meio do Ofício 15.222/2019 (peça 44) , o MAPA encaminhou a resposta de peça 47, que a seguir analisamos.
EXAME TÉCNICO
13.	Por meio do Ofício 40/2020/SE-MAPA (peça 47, p. 1) , foram encaminhadas as informações solicitadas na diligência objeto do Ofício 15.222/2019 (peça 44) , contendo Parecer Técnico 4/2020 (peça 47, p. 3-11) , que analisou conclusivamente os documentos e informações constantes das peças 27 e 28, e cujos achados passamos a relatar.
14.	Com relação à alegação da Associação que teria encaminhado a prestação de contas final à então Secretaria de Desenvolvimento Territorial (SDT) por intermédio do Oficio 91/2016, esclareceu o MAPA que pelo citado ofício foi encaminhado apenas o REA, desacompanhado dos documentos comprobatórios das atividades nele mencionadas. Note-se que a Associação foi notificada a apresentar o REA e a documentação comprobatória ainda em 2014, através do Ofício 657/2014-SDT/MDA (peça 47, p. 16) . Após receber o Ofício 91/2016 da Associação, a Secretaria de Desenvolvimento Territorial - SDT a alertou que a documentação estava incompleta, conforme Ofício 620/216-SDT/MDA (peça 47, p. 17) , solicitando, assim, o envio das informações necessária a fim de viabilizar a análise da prestação de contas final, o que não foi cumprido pela Associação.
15.	Conforme apontado nos itens 12 e 13 do Parecer Técnico 4/2020 (peça 47, p. 7) , os documentos comprobatórios das diversas atividades realizadas, listadas no item 11 do parecer, se referem ao período de março/2012 a junho/2013, portanto, custeados somente com os recursos da 1ª parcela, já que o repasse da 2ª parcela ocorreu somente em 23/5/2014.
16.	Assim, entendeu o MAPA que "permanecem sem terem sido apresentados, portanto, conforme já havia sido exposto no Ofício nº 620/2016-SDT/MDA, quaisquer documentos relativos à comprovação física da segunda parcela, justificando, assim, a sua glosa integral. "
17.	Concluiu, ainda que:
15. Assim, considerando que a Ascoob, mesmo após reiteradas solicitações, não atendeu à recomendação acerca da apresentação de relatório descritivo das etapas mencionadas, as quais perfazem o valor de R$ 486.317,74 (quatrocentos e oitenta e seis mil trezentos e dezessete reais e setenta e quatro centavos) , bem como não atendeu à notificação de remeter documentação de comprovação física da segunda parcela no montante de R$ 1.299.362,00 (um milhão duzentos e noventa e nove mil trezentos e sessenta e dois reais) , concluiu-se pela glosa total de R$1.785.679,74 (um milhão setecentos e oitenta e cinco mil seiscentos e setenta e nove reais e setenta e quatro centavos) , referente à execução física do instrumento (*em retificação ao montante total estipulado no Parecer n2 70/2019/COOR1CGINF/CGINFRA/DEP-SAF/SAF/MAPA, no qual foi equivocadamente calculado o resultado da soma) .
18.	Foram ainda avaliadas as execuções físicas dos Planos Territoriais de Desenvolvimento da Cadeia Produtiva, Elaboração de Planos de Dinamização do PAA/PNAE no Território, Elaboração de Planos de Fortalecimento dos empreendimentos territoriais e Elaboração do Plano de Estruturação da Rede de Cooperativas, conforme itens 17 a 45 do parecer, cujas constatações resumimos a seguir:
a) Planos Territoriais de Desenvolvimento da Cadeia Produtiva:
- ausência de documentos relacionados às etapas de elaboração/validação do PTDCP (1.2) , de entrevistas com atores estratégicos da cadeia produtiva (1.3) e de encontro com comissão territorial do PTDCP (1.4) ;
- não constam relatórios descritivos, mas apenas as listas de presença de dois encontros de elaboração/validação de PTDCPs: Cadeia do Leite (Salvador, 25 e 26/5/2011) e Cadeia da Ovinocaprinocultura (Salvador, 25 e 26/5/2011) ; e
- constatação de reduzida realização das metas e etapas relacionadas ao componente participativo da elaboração dos PTDCPs, comprometendo a plena comprovação do cumprimento do objeto.
b) Elaboração de Planos de Dinamização do PAA/PNAE no Território:
- os relatórios referentes à realização dos "encontros sobre dinamização do PAA/PNAE no Território" informam data, local, objetivos, público e metodologia da atividade, com breve descrição dos encaminhamentos, porém não são acompanhados pelas respectivas listas de presença, à exceção de apenas dois (produtos 05 e 09) ;
- ausência de Relatório Descritivo das Atividades previstas na etapa 2.2;
- considerando a ausência do Relatório Descritivo das Atividades previstas na etapa 2.2 e a não apresentação da quase totalidade das listas de presença dos encontros e seminários de que tratam as metas 2 e 9, considera-se comprometida a plena comprovação da realização física das atividades mencionadas.
c) Elaboração de Planos de Fortalecimento dos empreendimentos territoriais:
- a Associação apresentou lista de presença de apenas dois encontros com empreendimentos econômicos, relacionados apenas à primeira parcela.
- constatou-se assim, reduzida realização das etapas relacionadas ao componente participativo da elaboração dos PTDCPs, restando comprometida a plena comprovação do cumprimento do objeto na execução de tais atividades.
d) Elaboração do Plano de Estruturação da Rede de Cooperativas:
- ausência de relatórios descritivos, constando apenas as listas de presença um encontro estadual das cooperativas dos territórios rurais (26 a 28/7/2011) e dois encontros sobre cooperativismo para dirigentes e técnicos (19 e 20/1/2012 e 6/6/2011 e 7/6/2011) , já analisados no âmbito da primeira parcela.
- dada a insuficiência comprobatória da execução física das atividades acima referidas das metas 5 e 12, conclui-se pela indicação de glosa total dos valores despendidos em ambas.
19.	Em suas conclusões finais, assim restou registrado no Parecer Técnico 4/2020 (peça 47, p. 11) :
46. Considerando que a Ascoob, mesmo após reiteradas solicitações, não apresentou relatório descritivo das etapas 2.2, 3.1, 4.2, 5.2, 6.2, 7.1, 8.1, 8.3, 13.3, 13.7 e 13.8, as quais perfazem o valor de R$ 486.317,74 (quatrocentos e oitenta e seis mil, trezentos e dezessete reais e setenta e quatro centavos) , bem como não atendeu à notificação de remeter documentação de comprovação física da segunda parcela no montante de R$ 1.299.362,00 (um milhão, duzentos e noventa e nove mil, trezentos e sessenta e dois reais) ; 
47. Considerando que a lacuna documental comprobatória da execução física das atividades comprometeu o ateste da efetiva execução das atividades previstas, implicando o descumprimento do seu objeto, nos termos expostos no item "iii. análise"; 
48. Conclui-se pela REPROVAÇÃO da execução física do contrato de repasse 334.6432-77, com glosa integral do montante de R$ 2.411.598,00 (dois milhões quatrocentos e onze mil quinhentos e noventa e oito reais) , referente ao valor total desbloqueado.
CONCLUSÃO
20.	As análises e consequentes conclusões do Ministério da Agricultura, Pecuária e Abastecimento, acima descritas, não deixam dúvidas que a Associação não apresentou a prestação de contas final em 2016 nos moldes exigidos, como alegou ter feito por meio do Ofício 91/2016. Conforme Ofício 620/216-SDT/MDA (peça 47, p. 17) , a convenente foi inclusive alertada que a documentação estava incompleta, tendo sido demandada a enviar as informações necessária para viabilizar a análise da prestação de contas final, o que não foi por ela cumprido. 
21.	Quanto à afirmação da Associação de que a execução parcial do contrato não caracterizaria prejuízos ao erário, constata-se que inúmeros documentos comprobatórios deixaram de ser apresentados pela convenente, revelando execução física incompatível com os recursos recebidos. Ressalte-se que as poucas etapas comprovadas foram realizadas apenas com os recursos da primeira parcela do contrato de repasse, que somavam apenas R$ 486.317,74.
22.	As conclusões do MAPA apontaram para o descumprimento total do objeto da avença, com impugnação total dos recursos desbloqueados, estando em consonância com o que constou dos itens 13 a 15 da instrução de peça 10, acerca da impossibilidade de aproveitamento da parcela executada, conforme abaixo reproduzimos: 
13. Verificou-se, assim, que a execução do objeto foi apenas parcial. Em geral, a responsabilização do gestor pela inexecução deve ser apenas pelo valor correspondente à fração não concretizada   do objeto. Entretanto, quando o objeto é executado parcialmente e sendo impossível seu aproveitamento futuro, deve o gestor ser responsabilizado pela totalidade dos recursos repassados.
14. No caso em tela não se vislumbra a possibilidade de aproveitamento do que foi executado para conclusão posterior do objeto avençado, não podendo ser extraído daquilo que foi executado quaisquer dos benefícios almejados originalmente. Houve, portanto, completo desperdício de dinheiro público, o qual deve ser integralmente devolvido aos cofres federais.
15. A jurisprudência deste Tribunal tem reiterado esse entendimento de acordo com os Acórdão 2828/2015-TCU-Plenário, rel. BRUNO DANTAS; 1.731/2015-TCU-1ª Câmara, rel. BRUNO DANTAS; 1.960/2015-TCU-1ª Câmara, rel. WALTON ALENCAR RODRIGUES; 3.324/2015-TCU-2ª Câmara, rel. AUGUSTO NARDES; 7.148/2015-TCU-1ª Câmara, rel. WALTON ALENCAR RODRIGUES e 2.158/2015-TCU-2ª Câmara, rel.  ANA ARRAES.
23.	Isto posto, considerando os argumentos apresentados pelos responsáveis, a análise realizada na instrução de peça 29 e as conclusivas informações prestadas pelo Ministério da Agricultura, Pecuária e Abastecimento - MAPA, deve-se rejeitar as alegações de defesa apresentadas pelo Sr. Sammy Gesteira Roiter (CPF 248.524-575-49) , Presidente da Associação das Cooperativas de Apoio a Economia Familiar no período de 11/6/2012 a 13/3/2018, e pela Associação das Cooperativas de Apoio a Economia Familiar (CNPJ 03.425.488/0001-97) .
24.	Vale ressaltar que a pretensão punitiva do TCU, conforme Acórdão 1441/2016-TCU-Plenário, Rel. Min. Benjamin Zymler, que uniformizou a jurisprudência acerca dessa questão, subordina-se ao prazo geral de prescrição indicado no art. 205 do Código Civil, que é de dez anos, contado da data de ocorrência da irregularidade sancionada, nos termos do art. 189 do Código Civil, sendo este prazo interrompido pelo ato que ordenar a citação, a audiência ou a oitiva dos responsáveis.
25.	No caso em exame, não ocorreu a prescrição, uma vez que a irregularidade sancionada ocorreu em 4/10/2016 (prazo final para apresentação da prestação de contas) , e o ato de ordenação da citação ocorreu em 22/5/2018 (peça 12) .
26.	Ressalte-se que não existem nos autos elementos que demonstrem a boa-fé dos responsáveis ou a ocorrência de outros excludentes de ilicitude, punibilidade ou culpabilidade. Desse modo, suas contas devem, desde logo, ser julgadas irregulares, nos termos do art. 202, § 6º, do Regimento Interno do TCU, procedendo-se às suas condenações em débito, aplicando-lhes, ainda, a multa prevista no art. 57 da Lei 8.443/1992, uma vez que não ocorreu a prescrição da pretensão punitiva.
PROPOSTA DE ENCAMINHAMENTO
27.	Diante do exposto, submetem-se os autos à consideração superior, propondo-se a adoção das seguintes medidas:
a)	rejeitar as alegações de defesa apresentadas pelo Sr. Sammy Gesteira Roiter (CPF 248.524-575-49) , e pela Associação das Cooperativas de Apoio a Economia Familiar (CNPJ 03.425.488/0001-97) ;
b)	com fundamento nos arts. 1º, inciso I, 16, inciso III, alínea "c", da Lei 8.443/1992 c/c os arts. 19 e 23, inciso III, da mesma Lei, e com arts. 1º, inciso I; 209, inciso III; 210 e 214, inciso III, do Regimento Interno, julgar irregulares as contas do Sr. Sammy Gesteira Roiter (CPF 248.524-575-49) , Presidente da Associação das Cooperativas de Apoio a Economia Familiar no período de 11/6/2012 a 13/3/2018, e da Associação das Cooperativas de Apoio a Economia Familiar (CNPJ 03.425.488/0001-97) , condenando-os, solidariamente, ao pagamento das quantias a seguir especificadas, com a fixação do prazo de quinze dias, a contar da notificação, para comprovarem, perante o Tribunal (art. 214, inciso III, alínea "a", do Regimento Interno) , o recolhimento da dívida aos cofres do Instituto Nacional de Colonização e Reforma Agrária - INCRA, atualizada monetariamente e acrescida dos juros de mora, calculados a partir das datas discriminadas, até a data do recolhimento, na forma prevista na legislação em vigor.
	VALOR ORIGINAL (R$) 
	DATA DA OCORRÊNCIA

	35.012,80
	28/04/2011

	35.625,85
	28/05/2011

	88.255,58
	28/06/2011

	73.294,56
	28/07/2011

	53.511,74
	28/08/2011

	15.458,80
	28/09/2011

	27.572,11
	28/10/2011

	19.663,48
	28/11/2011

	94.018,53
	28/12/2011

	91.476,10
	28/01/2012

	37.399,23
	28/02/2012

	63.692,07
	28/03/2012

	36.209,97
	28/04/2012

	67.448,42
	28/05/2012

	30.885,95
	28/06/2012

	87.554,15
	28/07/2012

	85.673,17
	28/08/2012

	25.999,21
	28/09/2012

	23.921,76
	28/10/2012

	17.518,54
	28/11/2012

	81.345,32
	28/12/2012

	99.438,04
	28/01/2013

	40.396,00
	28/02/2013

	27.355,17
	28/03/2013

	11.440,88
	28/04/2013

	3.388,15
	28/06/2013

	129.011,20
	28/07/2013

	240.015,36
	28/08/2013

	39.965,76
	28/09/2013

	51.407,72
	28/10/2013

	171.176,43
	28/11/2013

	311.538,21
	28/12/2013

	102.206,50
	28/01/2014

	6.105,28
	28/02/2014

	16.373,82
	28/03/2014

	41.516,13
	28/04/2014

	28.726,01
	28/05/2014

c) 	aplicar individualmente ao Sr. Sammy Gesteira Roiter (CPF 248.524-575-49) e à Associação das Cooperativas de Apoio a Economia Familiar (CNPJ 03.425.488/0001-97) , a multa prevista no art. 57 da Lei 8.443/92 c/c o art. 267 do RI/TCU, fixando-lhes o prazo de quinze dias, a contar da notificação, para que comprovem, perante o Tribunal (art. 214, III, a, do Regimento Interno do TCU) , o recolhimento da dívida aos cofres do Tesouro Nacional, atualizada monetariamente desde a data do acórdão que vier a ser proferido por este Tribunal até a do efetivo recolhimento, se pagas após o vencimento, na forma da legislação em vigor;
d)	autorizar, desde logo, nos termos do art. 28, inciso II, da Lei 8.443/1992, a cobrança judicial dos responsáveis, caso não atendidas as notificações;
e)	autorizar desde logo, se requerido pelos responsáveis, o pagamento da dívida em até 36 parcelas mensais e consecutivas, nos termos do art. 26 da Lei 8.443/1992 c/c o art. 217 do Regimento Interno, fixando-lhes o prazo de quinze dias, a contar do recebimento da notificação, para comprovarem perante o Tribunal o recolhimento da primeira parcela, e de trinta dias, a contar da parcela anterior, para comprovar o recolhimento das demais parcelas, devendo incidir sobre cada valor mensal, atualizado monetariamente, os juros de mora devidos, na forma prevista na legislação em vigor, alertando-os que a falta de comprovação do recolhimento de qualquer parcela importará no vencimento antecipado do saldo devedor, nos termos do § 2º do art. 217 do Regimento Interno deste Tribunal;
f)	enviar cópia do Acórdão que vier a ser proferido à Caixa Econômica Federal, ao Ministério da Agricultura, Pecuária e Abastecimento - MAPA e aos responsáveis, para ciência, informando-os que a deliberação, acompanhada do Relatório e Voto que a fundamentarem, estará disponível para consulta no endereço www.tcu.gov.br/acordaos, além de esclarecer-lhes que, caso requerido, o TCU poderá fornecer sem custos as correspondentes cópias, de forma impressa; e
g)	encaminhar cópia da deliberação, bem como do relatório e do voto que a fundamentarem, ao Procurador-Chefe da Procuradoria da República no Estado da Bahia, nos termos do § 3º do art. 16 da Lei 8.443/1992 c/c o § 7º do art. 209 do Regimento Interno do TCU, para adoção das medidas que entender cabíveis..
É o relatório.

8.1. Thiago Lopes Cardoso Campos (23824/OAB-BA) e outros, representando Sammy Gesteira Roiter.  
8.2. Pablo Dias Freire de Mello (48679/OAB-BA), representando Sammy Gesteira Roiter e Jose Paulo Crisostomo Ferreira.

Procurador Rodrigo Medeiros de Lima.

TOMADA DE CONTAS ESPECIAL. MDA. CONTRATO DE REPASSE. PLANOS TERRITORIAIS DE DESENVOLVIMENTO. NÃO APRESENTAÇÃO DE PRESTAÇÃO DE CONTAS FINAL. EXCLUSÃO DA RELAÇÃO PROCESSUAL DE UM DOS REPRESENTANTES DA ASSOCIAÇÃO.CITAÇÃO. REJEIÇÃO PARCIAL DAS ALEGAÇÕES DE DEFESA DA ENTIDADE CONVENENTE E DE UM DE SEUS REPRESENTANTES. CONTAS IRREGULARES. SOLIDARIEDADE. DÉBITO. MULTA.

TOMADA DE CONTAS ESPECIAL (TCE)

Secretaria de Controle Externo de Tomada de Contas Especial (Secex-TCE).

Trata-se de tomada de contas especial instaurada pela Caixa Econômica Federal em desfavor dos Srs. José Paulo Crisóstomo Ferreira e Sammy Gesteira Roiter e da Associação das Cooperativas de Apoio à Economia Familiar (Ascoob) , em razão da não execução total do objeto do contrato de repasse 334.434-77/2010, Siafi 742895, celebrado entre o então Ministério de Desenvolvimento Agrário (MDA) , representado pela Caixa, e a Ascoob, para a execução de elaboração participativa de planos territoriais de desenvolvimento das principais cadeias produtivas em diversos municípios e regiões do estado da Bahia, conforme plano de trabalho aprovado.
O contrato de repasse foi firmado no valor de R$ 3.479.525,00, sendo R$ 3.115.464,00 à conta da União e R$ 364.061,00 referentes à contrapartida do convenente. Vigeu entre 20/9/2010 e 5/9/2016 (após prorrogação) . Foram transferidos à conta corrente do contrato de repasse o valor de R$ 3.115.464,00 por intermédio da ordem bancária 2010OB800553, de 9/12/2010, (peça 3, p. 133) , tendo sido desbloqueado o montante de R$ 2.411.598,00. 
O objeto do Contrato de Repasse 334.434-77/2010 foi fiscalizado pela concedente por intermédio de parecer técnico com a análise do Relatório de Execução de Atividades Parcial - 1ª Parcela, de 28/14/2008 (peça 3, p. 9) .
O fundamento para a instauração da tomada de contas especial, conforme apontado no relatório de TCE foi a não conclusão do objeto pactuado.
Diante do não saneamento das irregularidades apontadas e da não devolução dos recursos, instaurou-se a tomada de contas especial, cujo relatório conclui que o prejuízo importaria no valor total original de R$ 2.411.598,00, imputando-se a responsabilidade aos Srs. José Paulo Crisóstomo Ferreira e Sammy Gesteira Roiter e à Associação das Cooperativas de Apoio à Economia Familiar (relatório de tomada de contas especial 146/2016, de 23/5/2016, peça 3, p. 112 -115.
O Relatório de Auditoria da Controladoria Geral da União 54/2017, (peça 4, p. 2 - 5) ratificou o posicionamento do tomador de contas. Após serem emitidos o certificado de auditoria, o parecer do dirigente e o pronunciamento ministerial, (peça 4, p. 6; 8; e 16) , o processo foi remetido a esse Tribunal.
Em primeira instrução, a Secretaria de Controle Externo de Tomada de Contas Especial (Secex-TCE) considerou que o Sr. José Paulo Crisóstomo Ferreira, (gestão de 15/05/2009 a 2/6/2010 e 10/10/2010 a 2/7/2012 - peça 2, p. 27-28 e 30) , não deveria ser responsabilizado, pois durante seu mandato houve a aplicação somente de parte da 1ª parcela dos recursos, a qual foi aprovada.
Dessarte, promoveu a citação da Sammy Gesteira Roiter e da Associação das Cooperativas de Apoio à Economia Familiar (Ascoob) , pelo valor desbloqueado R$ 2.411.598,00, nos seguintes termos:
"não comprovação da aplicação regular dos recursos recebidos por força do Contrato de Repasse 334.434-77/2010, Siafi 742895, devido a não conclusão do objeto pactuado, tendo sido comprovada a realização apenas 39,35%, percentual de execução que não pode cumprir os objetivos previstos no Plano de Trabalho, com consequente não aproveitamento da parcela executada." (peças 13 e 14) .
As alegações apresentadas pelo Sr. Sammy Gesteira Roiter e pela ASCOOB, foram idênticas, nas quais argumentaram que a prestação de contas final foi enviada; porém, a Caixa negou-se a recebê-la alegando que "só poderia analisar os documentos após o encaminhamento do Relatório de Execução de Atividades (REA) por parte do então MDA", enquanto que, em relação ao MDA, afirmam que não receberam "nenhum retorno do concedente acerca da documentação apresentada", bem como que "não vislumbra a presença de irregularidade que possa macular a honestidade administrativa e ter provocado qualquer desvio de recursos públicos" (peça 27, p. 2 e peça 28 p. 2) .
Com a finalidade de fazer prova do envio, os responsáveis apresentaram ofício 091/2016, que encaminhou a prestação de contas final ao MDA, e o ofício 089/16, protocolado na Caixa para envio da mesma documentação.
Diante tais afirmações, a Secex-TCE concluiu que deveria ser realizada diligência ao MDA solicitando o encaminhamento de análise conclusiva do Relatório de Execução de Atividades (REA) , referente à prestação de contas final do contrato de repasse encaminhado, pela Ascoob, à Secretaria de Desenvolvimento Territoriais - SDT do MDA, e assim encaminhou o processo a meu gabinete.
Diversamente, uma vez que os responsáveis encaminharam a este Tribunal documentação destinada a comprovar a execução física do objeto pactuado, determinei o envio das respectivas peças à unidade competente para análise a título de prestação de contas final do contrato de repasse 334432-77, determinando-lhe prazo de 30 dias para informar ao TCU o resultado dos procedimentos adotados quanto a sua aprovação ou não (peça 32) .
Após análise das respostas do MDA às diversas diligências, a Secex-TCE afirmou que restou claro que a Ascoob "não apresentou a prestação de contas final em 2016 nos moldes exigidos, como alegou ter feito por meio do Ofício 91/2016. Conforme Ofício 620/216-SDT/MDA (peça 47, p. 17) , a convenente foi inclusive alertada que a documentação estava incompleta, tendo sido demandada a enviar as informações necessária para viabilizar a análise da prestação de contas final, o que não foi por ela cumprido".
No tocante à afirmação da Associação de que a execução parcial do contrato não caracterizaria prejuízos ao erário, a Secex-TCE identificou que "inúmeros documentos comprobatórios deixaram de ser apresentados pela convenente, revelando execução física incompatível com os recursos recebidos. Ressalte-se que as poucas etapas comprovadas foram realizadas apenas com os recursos da primeira parcela do contrato de repasse, que somavam apenas R$ 486.317,74."
A Secex-TCE entendeu que houve o descumprimento total do objetivo do contrato, uma vez que a execução parcial do objeto impede seu aproveitamento futuro.
E, assim, rejeitou as alegações de defesa apresentadas pelo Sr. Sammy Gesteira Roiter e pela Associação das Cooperativas de Apoio a Economia Familiar, propondo a irregularidade das contas dos responsáveis, imputação de débito no valor R$ 2.411.598,00 (dois milhões quatrocentos e onze mil quinhentos e noventa e oito reais) , referente ao valor total desbloqueado, e aplicação, aos mesmos, da multa prevista no art. 57 da Lei 8.443/92.
O MP/TCU anuiu à proposta ofertada.
Concordo com a análise empreendida pela Secex-TCE, corroborada pelo representante do MP/TCU, a qual adoto como fundamento para minhas razões de decidir.
Como apontado pela Secex-TCE, os responsáveis demonstraram a aplicação de forma adequada de apenas 39,35% os recursos repassados, os quais foram geridos durante a gestão do Sr. José Paulo Crisóstomo Ferreira, o que leva, portanto, à exclusão da relação processual desse responsável.
Por outro lado, a parcela executada não é passível de ser aproveitada para se cumprir os objetivos previstos no Plano de Trabalho.
Diante desse contexto fático, a jurisprudência deste Tribunal é firme no sentido de que deva ser glosado o valor total repassado (dentre os acórdãos já elencados pela unidade instrutiva, acrescento os seguintes, 3039/2009-TCU-2ª Câmara, 171/2019-TCU-1ª Câmara, 1559/2011-TCU-2ª Câmara, 346/2017-TCU-1ª Câmara, 7148/2015-TCU-1ª Câmara, 4312/2014-TCU-2ª Câmara) .
Desse modo, acolhendo as propostas uníssonas apresentadas pela unidade instrutiva e pelo MP/TCU, as alegações apresentadas devem ser rejeitadas e as contas do Sr. Sammy Gesteira Roiter e da Associação das Cooperativas de Apoio a Economia Familiar, devem ser julgadas irregulares, sendo condenados a ressarcir o erário e apenados com a multa prevista no art. 57 da LO/TCU.
Por fim, de acordo com os critérios firmados no Acórdão 1441/2016-TCU-Plenário, não ocorreu a prescrição da pretensão punitiva no presente caso, conforme análise efetuada unidade instrutiva nos itens 24 e 25 da instrução de peça 53.
Diante do exposto, manifesto-me pela aprovação do acórdão que ora submeto à apreciação deste Colegiado. 
TCU, Sala das Sessões, em 18 de maio de 2021.
Weder de Oliveira
Relator